臺灣高等法院刑事判決
111年度上訴字第1661號
上  訴  人  
即  被  告  吳昱辰


                    （另案在法務部矯正署○○監獄○○○○執行中）
上列上訴人即被告因詐欺等案件，不服臺灣臺北地方法院111年
度訴緝字第4號，中華民國111年3月29日第一審判決（起訴案號
：臺灣臺北地方檢察署107年度偵字第18143、23074號），提起
上訴，本院判決如下：
    主  文
原判決撤銷。
吳昱辰犯三人以上共同冒用公務員名義詐欺取財罪，處有期徒刑
壹年貳月。偽造如附表二所示偽造之公印文及印文均沒收，未扣
案之犯罪所得新臺幣玖仟元沒收，於全部或一部不能沒收或不宜
執行沒收時，追徵其價額。
    事  實
一、吳昱辰、許偉翔（所涉加重詐欺等犯行，經本院以108年度
    上訴字第3497號判決確定）加入某真實姓名、年籍不詳、綽
    號「阿誠」、「阿德」（下各稱「阿誠」、「阿德」）等成
    年人所屬詐欺集團（下稱本案詐欺集團），由吳昱辰擔任車
    手提領款項，許偉翔則假冒公務員行詐，吳昱辰、許偉翔、
    「阿誠」、「阿德」及本案詐欺集團某成年成員，即共同意
    圖為自己不法之所有，基於三人以上共同冒用公務員名義詐
    欺取財、行使偽造公文書及一般洗錢之犯意聯絡，由本案詐
    欺集團某成年成員於民國107年7月12日上午某時，以電話聯
    絡鄭劉淑真（起訴書誤載為鄭劉淑貞），先後冒充臺中市政
    府警察局「王志成科長」、偵查隊「陳建宏」、「臺灣臺北
    地方檢察署（下稱臺北地檢署）黃敏昌檢察官」等人名義，
    向鄭劉淑真佯稱：其健保卡遭歹徒冒領新臺幣（下同）3萬
    元，如未處理其健保卡將遭取消，需交付提款卡及密碼云云
    ，致鄭劉淑真陷於錯誤，而同意交付提款卡及密碼等財物，
    「阿德」隨即指派許偉翔前往便利商店收取本案詐欺集團某
    成年成員所傳真之偽造如附表二所示偽造公文書，再由許偉
    翔冒用檢察官之名義，於107年7月13日下午1時30分許，在
    臺北市○○區○○路000巷00號前，將附表二所示偽造公文書交
    付予鄭劉淑真以行使，致鄭劉淑真陷於錯誤，交付其所有臺
    北富邦商業銀行股份有限公司（下稱臺北富邦銀行）莊敬分
    行帳戶（帳號：000-0000000000000000，下稱本案富邦帳戶
    ）、板信商業銀行股份有限公司（下稱板信銀行）松山分行
    帳戶（帳號：000-00000000000000，下稱本案板信帳戶）之
    提款卡（下合稱本案提款卡）及密碼，足以生損害於鄭劉淑
    真、黃敏昌、臺北地檢署之公信力及對於文書製作、管理之
    正確性。嗣本案詐欺集團取得本案提款卡後，即由「阿誠」
    於附表一編號1「提領時間」欄所示時間前某時，在吳昱辰
    位於桃園市○鎮區○○街00巷0號住處附近之某「大潤發」停車
    場前交予吳昱辰，吳昱辰即接續於附表一「提領時間」欄所
    示時間，在「地點」欄所示地點，持本案提款卡提領如附表
    一「提領帳戶」欄所示帳戶內如附表一「提領金額」欄所示
    款項（共新臺幣【下同】20萬元【下稱本案提領款項】）後
    ，再依「阿誠」指示於同日上午9時至9時30分間某時許，至
    上開「大潤發」停車場前，將本案提領款項轉交予「阿誠」
    聯繫前來之本案詐欺集團某成年成員上繳予本案詐欺集團之
    上手，而以此迂迴、層轉之方式，掩飾詐欺犯罪所得之本質
    及去向，吳昱辰並獲得9,000元之犯罪所得。嗣鄭劉淑真發
    覺受騙後報警處理，經警循線查獲上情。
二、案經鄭劉淑真訴由臺北市政府警察局信義分局報請臺北地檢
    署檢察官偵查起訴。
    理  由
一、證據能力方面
  ㈠按被告以外之人於審判外之言詞或書面陳述，雖不符刑事訴
    訟法第159條之1至第159條之4之規定，而經當事人於審判程
    序同意作為證據，法院審酌該言詞陳述或書面陳述作成時之
    情況，認為適當者，亦得為證據；當事人、代理人或辯護人
    於法院調查證據時，知有第159條第1項不得為證據之情形，
    而未於言詞辯論終結前聲明異議者，視為有前項之同意；刑
    事訴訟法第159條之5定有明文。查本判決下列認定事實所引
    用之被告以外之人於審判外所為之供述證據資料，公訴人、
    上訴人即被告吳昱辰對本院提示之卷證，均表示對於證據能
    力沒有意見而不予爭執（見本院卷第66至67、104至106頁）
    ，且迄至言詞辯論終結前亦未再聲明異議，本院審酌上開證
    據資料製作時之情況，尚無違法不當或證明力明顯過低之瑕
    疵，亦認以之作為證據，應屬適當。
  ㈡本判決下列認定事實所引用之非供述證據，並無證據證明係
    公務員違背法定程序取得之證據，且與本件待證事實具有自
    然之關聯性，均得作為證據。　　　
二、認定事實所憑之證據及理由
　㈠上開犯罪事實，業據被告於偵查、原審調查時、原審及本院
    準備程序、審理時均坦承不諱（見臺北地檢署107年度偵字
    第18143號卷【下稱偵18143卷】第101至103頁、原審他字卷
    第71至73頁、原審訴緝卷第42、48頁、本院卷第62至65、10
    6至109頁），核與證人即告訴人鄭劉淑真於警詢中之證述（
    見偵18143卷第25至31頁、臺北地檢署107年度偵字第23074
    號卷【下稱偵23074卷】第17至20頁）、證人許偉翔於警詢
    、偵查之證述（見偵23074卷第7至15、73至75、77至81、93
    至97）相符，並有監視器、ATM錄影畫面截圖、本案富邦、
    板信帳戶之存摺封面及內頁影本、內政部警政署刑事警察局
    107年8月8日刑紋字第1070075154號鑑定書、臺北市政府警
    察局信義分局（下稱信義分局）刑案現場勘察報告、提領詳
    細資料表、信義分局吳興街派出所受理各類案件紀錄表、陳
    報單、內政部警政署反詐欺案件紀錄表、如附表二所示偽造
    公文書各1份等（見偵字18143卷第45、47至63、65至69、71
    至75、95頁、偵23074卷第23至33、35至39、43至47、49至5
    3、57頁）證據在卷可參。是依上述補強證據已足資擔保被
    告上開任意性自白與事實相符，應可採信。
　㈡綜上所述，本件事證明確，被告確實有為事實欄一所載之三
    人以上共同冒用公務員名義詐欺取財、行使偽造公文書及一
    般洗錢等犯行，堪予認定。
三、論罪
  ㈠⒈按洗錢防制法於105年12月28日修正公布，106年6月28日施
    行後，依該法第2條關於修正後之洗錢定義立法理由，已將
    包括例如詐欺集團向被害人施用詐術後，為隱匿其詐欺所得
    財物之去向，而令被害人將其款項轉入該集團所持有、使用
    之人頭帳戶，並由該集團所屬之車手前往提領詐欺所得款項
    等行為，認屬於本法第14條第1項之一般洗錢罪；另雖依過
    去實務見解，認為行為人對犯特定犯罪所得之財物或利益作
    直接使用或消費之處分行為，或僅將自己犯罪所得財物交予
    其他共同正犯，祇屬犯罪後處分贓物之行為，非本條例所規
    範之洗錢行為，惟依新法規定，倘行為人意圖掩飾或隱匿特
    定犯罪所得來源，而將特定犯罪所得直接消費處分，甚或交
    予其他共同正犯，而由共同正犯以虛假交易外觀掩飾不法金
    流移動，即難認單純犯罪後處分贓物之行為，應仍構成新法
    第2條第1或2款之洗錢行為（最高法院111年台上字第880號
    判決意旨參照）。查如事實欄一所載，本案詐欺集團某不詳
    成年成員、許偉翔係以假冒公務員名義對告訴人施用詐術，
    使其陷於錯誤而交付本案提款卡予許偉翔，由其交予所屬本
    案詐欺集團某成年成員轉交予「阿誠」，再由「阿誠」交予
    被告持本案提款卡提領本案富邦、板信帳戶內款項後，再由
    被告將本案提領款項繳回本案詐欺集團某成年成員再層轉上
    游成年成員，此等方式將使檢警難以溯源追查犯罪所得之蹤
    跡與後續犯罪所得持有者，顯已製造金流之斷點，足以產生
    隱匿該犯罪所得去向之結果，被告既知悉對於本案提領款項
    以層層轉交行為，將造成檢警無從查知真正取得款項之人，
    亦無從查明款項之去向，自有所認識，卻仍依指示交付款項
    ，當有掩飾或隱匿詐欺犯罪所得去向之洗錢故意，揆諸前揭
    說明，自非僅係取得犯罪所得，而兼有洗錢防制法第2條第2
    款所規範之洗錢行為。
  ⒉刑法上偽造文書罪，係著重於保護公共信用之法益，即使該
    偽造文書所載名義製作人實無其人，而社會上一般人仍有誤
    信其為真正文書之危險，仍難阻卻犯罪之成立。是無論該文
    書上有無使用「公印」或由公務員於其上署名，若由形式上
    觀察，文書之製作人為公務員，且文書之內容係就公務員職
    務上之事項所製作，即令該偽造之公文書上所載製作名義機
    關不存在，或該文書所載之內容並非該管公務員職務上所管
    轄，然社會上一般人既無法辨識而仍有誤信為真正之危險時
    ，仍難謂非公文書（最高法院107年度台上字第3559號判決
    意旨參照）。查附表二所示之偽造公文書由形式上觀之，係
    以臺北地檢署名義製作，且其上載有檢察官姓名、案號等文
    字，已表明檢察機關公務員本於職務而製作之意，且其上蓋
    有「臺灣臺北地方法院印」之公印文，亦彰顯其公文書之意
    ，縱實際上檢察機關與法院互不相隸，且檢察機關並無設有
    「公證科」此一單位，然仍足使非熟知司法機關組織內部運
    作情形之一般人誤信其為真正，依前開說明，性質上即屬偽
    造之公文書。
  ⒊又刑法所謂公印，係指公署或公務員職務上所使用之印信；
    所謂公印或公印文，係專指表示公署或公務員資格之印信，
    即俗稱大印與小官印及其印文。公印之形式凡符合印信條例
    規定之要件而製頒，無論為印、關防、職章、圖記，如足以
    表示其為公務主體之同一性者，均屬之。而不符印信條例規
    定或不足以表示公署或公務員之資格之印文，如機關長官之
    簽名章僅屬於代替簽名用之普通印章，即不得謂之公印。刑
    法第218條第1項所謂偽造公印，係屬偽造表示公署或公務員
    資格之印信而言，其形式如何，則非所問。是以，該條規範
    目的既在保護公務機關之信用性，凡客觀上足以使社會上一
    般人誤信為公務機關之印信者，不論公務機關之全銜是否正
    確而無缺漏，應認仍屬本法第218條第1項所規範之偽造公印
    文，始符立法目的（最高法院107年度台上字第3559號判決
    意旨參照）。如附表二所示文件上「臺灣臺北地方法院印」
    ，乃用以表明公署主體之印文，客觀上足使一般人誤認為係
    公務機關之印信，應認屬偽造公印文。又如附表二所示文件
    上「檢察官黃敏昌」之印文，由形式上觀察，僅屬機關內部
    職員代替簽名之職章所作成之印文，顯非依印信條例所規定
    製頒之印章所蓋用，則僅屬偽造普通印文。
  ⒋是核被告所為，係犯刑法第216條、第211條行使偽造公文書
    罪、同法第339條之4第1項第1款、第2款之三人以上共同冒
    用公務員名義詐欺取財罪及洗錢防制法第14條第1項之一般
    洗錢罪。
  ㈡公訴意旨認前揭洗錢部分係構成洗錢防制法第15條第1項第2
    款之罪，雖有未合，惟基本社會事實相同，且業經原審及本
    院於準備程序、審理時告知被告涉有洗錢防制法第14條第1
    項之一般洗錢罪嫌（見原審訴緝卷第41、45頁、本院卷第61
    、103頁），已無礙被告之防禦權，爰變更起訴法條。
  ㈢被告與許偉翔、「阿誠」、「阿德」及本案詐欺集團某成年
    成員間，就事實欄一所示之行使偽造公文書、三人以上共同
    冒用公務員名義詐欺取財及一般洗錢等犯行，有犯意聯絡及
    行為分擔，應論以共同正犯。　
  ㈣被告與許偉翔、「阿誠」、「阿德」及本案詐欺集團某成年
    成員於不詳時、地偽造「臺灣臺北地方法院印」公印文之行
    為，係偽造公文書之階段行為，不另論罪。而此偽造公文書
    之低度行為，為行使偽造公文書之高度行為所吸收，亦不另
    論罪。　
  ㈤被告就事實欄一所載如附表一各編號所示提款行為，係基於
    取得同一被害人所交付本案富邦、板信銀行帳戶內款項之單
    一目的所為之行為，乃在密切接近之時間、地點實行，侵害
    同一法益，所為各該行為之獨立性極為薄弱，依一般社會健
    全觀念，難以強行分開，在刑法評價上，視為數個舉動之接
    續實行，合為包括之一行為予以評價，較為合理，故應認是
    接續犯，而論以包括一罪。
  ㈥被告係以一行為同時觸犯如事實欄一所示之行使偽造公文書
    、加重詐欺取財及一般洗錢犯行，為想像競合犯，應依刑法
    第55條之規定，從一重之三人以上共同冒用公務員名義詐欺
    取財罪處斷。　
　㈦至公訴意旨雖請求對被告宣告強制工作云云，被告被訴參與
    犯罪組織部分，經本院不另為公訴不受理之諭知（詳如後述
    ），且組織犯罪防制條例第3條第3項有關「犯第1項之罪者
    ，應於刑之執行前，令入勞動場所，強制工作，其期間為3
    年」之規定，因與憲法第8條保障人身自由之意旨不符，依
    司法院釋字第812號解釋，已自該解釋公布之日即110年12月
    10日起失其效力，則被告縱有公訴意旨所指參與犯罪組織犯
    行，亦無庸宣告強制工作，是檢察官此部分之請求，於法未
    合。　
  ㈧不另為無罪之諭知部分
  ⒈公訴意旨另以：本案詐欺集團食髓知味，復承前犯意聯絡，
    再由該詐欺集團成員假冒臺北地檢署檢察官「黃敏昌」、主
    任檢察官「楊文慶」，於107年7月18日上午8時30分，撥打
    電話給告訴人，佯稱銀行帳戶業已大致調查，欲協助處理郵
    局帳戶問題，要告訴人至郵局提領31萬元交付保管云云，本
    案詐欺集團並指派胡彰顯假冒公務人員，於同日上午11時11
    分許，在告訴人住處，為警當場逮捕，並扣得於不詳時、地
    偽造之「臺北地檢署公證科收據」（申請日期107年7月18日
    ）1紙，循線查獲上情（即訴書犯罪事實欄一、倒數第2至10
    行所載部分）。因認被告此部分亦涉犯刑法第216條、第211
    條行使偽造公文書、同法第339條之4第1項第1款、第2款之
    三人以上共同冒用公務員名義詐欺取財、組織犯罪條例第3
    條第1項後段之參與犯罪組織、洗錢防制法第15條第1項第2
    款之洗錢等罪嫌等語。
  ⒉惟查，上開公訴意旨未敘明被告就此部分之犯罪事實與本案
    詐欺集團成年成員及胡彰顯間之犯意聯絡及行為分擔為何，
    且細繹告訴人於警詢時，亦均未證及被告就上開公訴意旨所
    指犯罪事實亦參與其中等語（見偵18143卷第25至31頁、偵2
    3074卷第17至20頁）。此外，卷內查無其他積極事證可認被
    告就上開公訴意旨所指之犯罪事實與許偉翔、「阿誠」、「
    阿德」、胡彰顯或其餘本案詐欺集團某成年成員間有犯意聯
    絡及行為分擔，故尚難認被告亦涉有此部分犯行。
  ⒊綜上所述，公訴人所舉證據，尚不足以證明被告有此部分犯
    行，原應為被告此部分無罪之諭知，惟公訴意旨認此部分與
    前開論罪科刑之犯行間有實質上一罪關係，爰不另為無罪之
    諭知。　　
　㈨不另為公訴不受理諭知部分　
　⒈公訴意旨另以：被告就事實欄一如附表一所示犯行，另涉犯
    組織犯罪防制條例第3條第1項後段之參與犯罪組織罪嫌。
  ⒉按同一案件繫屬於有管轄權之數法院者，由繫屬在先之法院
    審判之，刑事訴訟法第8條前段定有明文。另依第8條之規定
    不得審判者，應諭知不受理之判決，刑事訴訟法第303條第7
    款亦有明定。再若行為人於參與詐欺犯罪組織之行為繼續中
    ，先後多次為加重詐欺之行為，因參與犯罪組織罪為繼續犯
    ，犯罪一直繼續進行，直至犯罪組織解散，或其脫離犯罪組
    織時，其犯行始行終結；故該參與犯罪組織與其後之多次加
    重詐欺之行為皆有所重合，然因行為人僅為一參與犯罪組織
    行為，侵害一社會法益，屬單純一罪，應僅就「該案中」與
    參與犯罪組織罪時間較為密切之首次加重詐欺犯行論以參與
    犯罪組織罪及加重詐欺罪之想像競合犯，而其他之加重詐欺
    犯行，祗需單獨論罪科刑即可，無需再另論以參與犯罪組織
    罪，以避免重複評價。是如行為人於參與同一詐欺集團之多
    次加重詐欺行為，因部分犯行發覺在後或偵查階段之先後不
    同，肇致起訴後分由不同之法官審理，為裨益法院審理範圍
    明確、便於事實認定，即應以數案中「最先繫屬於法院之案
    件」為準，以「該案件」中之「首次」加重詐欺犯行與參與
    犯罪組織罪論以想像競合。縱該首次犯行非屬事實上之首次
    ，亦因參與犯罪組織之繼續行為，已為該案中之首次犯行所
    包攝，該參與犯罪組織行為之評價已獲滿足，自不再重複於
    他次詐欺犯行中再次論罪，俾免於過度評價及悖於一事不再
    理原則。至於「另案」起訴之他次加重詐欺犯行，縱屬事實
    上之首次犯行，仍需單獨論以加重詐欺罪，以彰顯刑法對不
    同被害人財產保護之完整性，避免評價不足。
　⒊查被告於107年7月間起參與本案詐欺集團之行為，業經臺灣
    新北地方檢察署（下稱新北地檢署）檢察官以107年度偵字
    第23462、35101號提起公訴，並先於107年11月19日繫屬（
    案號：107年度金訴字第85號）於臺灣新北地方法院（下稱
    新北地院），而被告亦自承本件與上開案件所參與之詐欺集
    團相同（見原審他字卷第72頁），惟檢察官就其參與犯罪組
    織行為部分復向原審重行起訴，於107年11月20日始繫屬於
    原審，有新北地檢署107年度偵字第23462、35101號起訴書
    、新北地檢署107年11月16日新北檢兆荒107偵23462字第474
    83號函、臺北地檢署107年11月20日北檢泰月107偵18143字
    第1079101344號、收文戳章、本院被告前案紀錄表各1份在
    卷可查（見原審審訴字卷第7頁、新北地院107年度金訴字第
    85號卷第7至16頁、本院卷第31至43頁）。而觀諸前案與本
    案犯罪事實，時間、共犯、犯罪方式均相仿，足見被告於兩
    案參與之犯罪組織同一，是被告參與上開犯罪組織及本案詐
    欺集團之犯行，既已先繫屬於新北地院，原審為繫屬在後之
    法院，揆諸前開說明，本應為公訴不受理之判決，惟公訴意
    旨認此部分如構成犯罪，與上揭被告經論罪科刑之犯行間，
    具想像競合之裁判上一罪關係，爰不另為公訴不受理之諭知
    。　
四、上訴之判斷
    原審認被告上開犯行事證明確，予以論罪科刑，固非無見。
    惟查：
　㈠⒈按刑事訴訟之審判，係採彈劾主義，亦即不告不理原則，法
    院對於被告之行為，應受審判之對象（範圍），乃指起訴書
    （或自訴狀）所記載之被告「犯罪事實」（包括起訴效力所
    及之具有同一案件關係之犯罪事實）而言。而起訴係一種訴
    訟上之請求，犯罪已經起訴，產生訴訟繫屬及訴訟關係，法
    院即有審判之權利及義務。是以若起訴書犯罪事實欄內，對
    此項事實已予以記載，即為法院應予審判之對象；倘犯罪事
    實已經起訴而未予審判，自有刑事訴訟法第379條第12款規
    定已受請求之事項未予判決之違背法令（最高法院110年度
    台上字第756、758號判決意旨參照）。
　⑴本案起訴書犯罪事實欄一第1、3至6行已記載：「吳昱辰...
    ，竟基於共同意圖為自己不法所有、3人以上假冒政府機關
    及公務員、行使偽造公文書之犯意聯絡，自107年7月間起，
    加入「阿誠」、「阿德」所屬3人以上所組成具有持續性及
    牟利性之有結構性詐騙集團」等語，且本案起訴書證據並所
    犯法條欄二第1、3至4併記載：「核被告吳昱辰...所為，係
    犯...組織犯罪條例第3條第1項後段之參與犯罪組織罪...等
    罪嫌」等語，依上揭說明，堪認被告此部分之參與犯罪組織
    犯行業經起訴，乃原判決僅於理由欄參、七說明起訴意旨容
    有誤會等語（見原判決第6頁第14行至第7頁第19行，本院卷
    第18至19頁），並未就被告此部分已起訴之參與犯罪組織犯
    行加以論斷而予以不另為公訴不受理之諭知，已有已受請求
    之事項未予判決之違誤。
　⑵本案起訴書犯罪事實欄一、倒數第1至10行已明確記載：「嗣
    該詐欺集團食髓知味，復承前犯意聯絡，再由該詐欺集團成
    員假冒本署檢察官『黃敏昌』、主任檢察官『楊文慶』，於107
    年7月18日上午8時30分，撥打電話給鄭劉淑貞，佯稱銀行帳
    戶業已大致調查，欲協助處理郵局帳戶問題，要鄭劉淑貞至
    郵局提領31萬元交付保管云云，該詐欺集團並指派胡彰顯假
    冒公務人員，於同日上午11時11分許，在臺北市信義區松仁
    路鄭劉淑真住處，為警當場逮捕，並扣得於不詳時、地偽造
    之『臺北地檢署公證科收據』（申請日期107年7月18日）1紙
    ，循線查獲上情。」等情，揆諸上開說明，足認被告此部分
    犯行業經起訴，原審自應就包含此部分之全部起訴事實為適
    當之判決，原審僅於理由欄貳、二說明：起訴書未敘明被告
    就此部分與該詐欺集團及胡彰顯之犯意聯絡及行為分擔為何
    ，且所犯法條欄亦僅認被告與許偉翔、「阿誠」、「阿德」
    為共同正犯，可認起訴書此部分所載應為被告遭查獲之經過
    ，附此敘明等語（見原判決第3頁第15至19行，本院卷第15
    頁），而未就被告此部分已起訴之犯罪事實加以論斷而予以
    不另為無罪之諭知，亦有已受請求之事項未予判決之違誤。
　⒉如附表二所示偽造公文書之偽造公印文為「臺灣臺北地方法
    院印」，原審誤認為「臺灣臺北地方法院檢察署印」，顯與
    卷內事證不相符合，尚有未洽。　
　⒊檢察官於起訴書證據並所犯法條欄二倒數第4至5行已請求對
    被告依組織犯罪條例第3條第3項，宣告強制工作等語，乃原
    審置此部分於不論，並未說明是否對被告宣告強制工作之理
    由，亦有未合。
　㈡被告上訴意旨略以：
　⒈其涉犯罪行為普通詐欺罪，原審認定其所犯係加重之三人以
    上共同詐欺取財罪，顯有不當。
　⒉原審量刑過重，希望從輕量刑云云。
　㈢本院查：　
　⒈被告如事實欄一所示就附表一所示三人以上共同冒用公務員
    名義詐欺取財犯行，業據被告於原審及本院準備程序、審理
    時均自白不諱，並有上述各項證據以資補強，堪認其前開具
    任意性之自白核與事證相符，其涉犯三人以上共同冒用公務
    員名義詐欺取財犯行，堪以認定，業說明如上，是被告提起
    本件上訴，辯稱：其所犯應為普通詐欺而非三人以上之加重
    詐欺云云，自非可採。況依被告於警詢承稱：本案提款卡是
    「阿誠」拿給我，我對本案詐欺集團的詐騙方式不清楚，都
    是機房那邊在打電話等語（見偵18143卷第19至21頁）、偵
    查中亦承稱：本案提款卡是阿誠在我家附近的大潤發停車場
    交給我，而本案提領款項是我在該大潤發停車場交給「阿誠
    」派來的本案詐欺集團成員，我認得「阿誠」，不是「阿誠
    」本人來拿本案提領款項等語綦詳（見偵18143卷第102頁）
    ，足見，被告明確知悉其所參與之本案詐欺集團，除「阿誠
    」以外，尚包括來向其收取本案提領款項之人、本案詐欺集
    團擔任機房工作之成員等人，顯已逾三人以上乙節甚明，是
    被告指摘原審認定其犯三人以上之加重詐欺取財罪為不當云
    云，而提起本件上訴，核屬卸責之責，實屬無據。
  ⒉按刑事審判旨在實現刑罰權之分配的正義，故法院對有罪被
    告之科刑，應符合罪刑相當之原則，使輕重得宜，罰當其罪
    ，以契合社會之法律感情，此所以刑法第57條明定科刑時應
    審酌一切情狀，尤應注意該條所列10款事項以為科刑輕重之
    標準，俾使法院就個案之量刑，能斟酌至當。而量刑輕重係
    屬事實審法院得依職權自由裁量之事項，苟已斟酌刑法第57
    條各款所列情狀而未逾越法定刑度，不得遽指為違法（最高
    法院72年台上字第6696號判例參照）。原審關於被告之科刑
    ，已依刑法第57條各款所列情狀加以審酌（詳如原判決第8
    頁第16至26行所載，本院卷第20頁），而於法定刑度之內，
    予以量定，客觀上並無明顯濫權或失之過重之情形，亦未違
    反比例原則，核無違法或不當，且原審對被告所量處之刑度
    （有期徒刑1年2月），僅較刑法第339條之4第1項第1款、第
    2款三人以上共同冒用公務員名義詐欺取財罪之法定最輕本
    刑（有期徒刑1年）多出有期徒刑2月而已，難認原審有何量
    刑過重可言，是被告上訴意旨⒉部分，空言指摘原審量刑過
    重，實無可採。
　㈣綜上，被告提起本件上訴，固無理由，然原判決既有上開可
    議之處，自屬無可維持，仍應由本院予以撤銷，另為適法之
    判決。
五、科刑審酌事項
　　爰以行為人責任為基礎，審酌被告正值青壯，竟不思循正途
    賺取生活所需，無視政府一再宣誓掃蕩詐欺集團犯罪之決心
    ，僅為圖輕鬆賺錢而加入本案詐欺集團，導致告訴人遭騙而
    受有財產上損害，且被告本件犯行係以偽造公文書犯之，亦
    足以生損害於告訴人、黃敏昌、臺北地檢署之公信力及管理
    文書之正確性，所為實屬不該，惟念被告犯後始終坦承犯行
    （其所涉一般洗錢罪部分，固因想像競合犯之關係而無從依
    洗錢防制法第16條第2項予以減刑，本院於量刑時併予斟酌
    此部分對被告有利之量刑因子），尚知悔悟。另被告迄未與
    告訴人達成和解以賠償告訴人損失，又審酌被告在本案詐欺
    集團內擔任車手，負責提領詐騙款項之角色分工，另兼衡被
    告於原審自陳；高中肄業、未婚、工作不穩定、沒有未成年
    子女需撫養等語（見原審訴緝卷第49頁）之智識程度、家庭
    經濟、生活狀況等一切情狀，改量處如主文欄第2項所示之
    刑。
六、沒收
　㈠⒈印章、印文或署押，不問屬於犯人與否，沒收之，刑法第21
    9條定有明文。刑法第219條之規定，係採義務沒收主義，且
    係絕對義務沒收，凡偽造之印文或署押，不論是否屬於犯人
    所有，亦不論有無搜獲扣案，除能證明已經毀滅者外，所偽
    造之印章、印文或署押，均應依法宣告沒收（最高法院94年
    度台上字第3518號判決意旨參照）。
　⒉附表二所示文件上偽造「臺灣臺北地方法院印」之公印文，
    偽造「檢察官黃敏昌」之印文，依刑法第219條規定，應予
    宣告沒收。
　⒊附表二所偽造公文書1紙，業持交告訴人收執，並經告訴人交
    予員警扣案，已非本案詐欺集團或被告所有，或得實際管領
    處分，自不得併予宣告沒收。　
　⒋附表二所偽造公文書，係本案詐欺集團指示許偉翔至便利超
    商接收傳真而得，以現今電腦影像科技進展，偽造印文非均
    須先偽造印章，亦可利用影印或描繪等電腦套印、製作之方
    式偽造印文，是在無證據證明另有偽造之印章存在之情形下
    ，本院就印章部分不另諭知沒收，併予敘明。
　㈡按二人以上共同犯罪，採沒收或追徵應就各人所分得者為之
    之解。又所謂各人「所分得」，係指各人「對犯罪所得有事
    實上之處分權限」，法院應視具體個案之實際情形而為認定
    ：倘若共同正犯各成員內部間，對於不法利得分配明確時，
    固應依各人實際分配所得沒收；然若共同正犯成員對不法所
    得並無處分權限，其他成員亦無事實上之共同處分權限者，
    自不予諭知沒收；至共同正犯各成員對於不法利得享有共同
    處分權限時，則應負共同沒收之責。至於上揭共同正犯各成
    員有無犯罪所得、所得數額，係關於沒收、追繳或追徵標的
    犯罪所得範圍之認定，因非屬犯罪事實有無之認定，並不適
    用「嚴格證明法則」，無須證明至毫無合理懷疑之確信程度
    ，應由事實審法院綜合卷證資料，依自由證明程序釋明其合
    理之依據以認定之（最高法院104年度台上字第3937號判決
    同此意旨)。查被告於偵訊、原審調查時均供承：其分得之
    報酬為9,000元等語明確（見偵18143卷第21、102頁、原審
    他字卷第72頁），是應就此部分被告實際分得之未扣案犯罪
    所得，依刑法第38條之1第1項前段、第3項規定宣告沒收，
    於全部或一部不能沒收或不宜執行沒收時，追徵其價額。
　㈢又犯洗錢防制法之洗錢罪，其所移轉、變更、掩飾、隱匿、
    收受、取得、持有、使用之財物或財產上利益，沒收之，洗
    錢防制法第18條第1項前段定有明文，其立法理由係為沒收
    洗錢行為標的之財物或財產上利益。惟該條文並未規定「不
    論屬於犯罪行為人與否」均沒收之，自仍以屬於被告所得管
    領、處分者為限，始應予以沒收。查被告除取得上開犯罪報
    酬外，就本案提領款項業已交付「阿誠」指示之本案詐欺集
    團成年成員輾轉交付本案詐欺集團之不詳上手，如前所述，
    足認此部分款項非在被告實際管領、處分中，尚無從依洗錢
    防制法第18條第1項規定予以宣告沒收，一併敘明。　
據上論斷，應依刑事訴訟法第369條第1項前段、第364條、第299
條第1項前段、第300條，判決如主文。
本案經檢察官李建論提起公訴，被告提起上訴，檢察官鄭堤升到
庭執行職務。
中　　華　　民　　國　　111 　年　　6 　　月　　30　　日
                  刑事第二十一庭審判長法　官  林怡秀
                                      法　官  劉元斐
                                      法　官  蔡羽玄
以上正本證明與原本無異。
如不服本判決，應於收受送達後20日內向本院提出上訴書狀，其
未敘述上訴之理由者並得於提起上訴後20日內向本院補提理由書
（均須按他造當事人之人數附繕本）「切勿逕送上級法院」。
                                      書記官  陳語嫣
中　　華　　民　　國　　111 　年　　6 　　月　　30　　日
附表一
編號 提領時間 地點 提領帳戶 提領金額（新臺幣） 1 107年7月14日上午8時01分許 桃園市○鎮區○○路000號/統一超商關爺店 本案板信帳戶 2萬元 2 107年7月14日上午8時12分許 桃園市○○區○○路000號/萊爾富超商霄裡店  2萬元 3 107年7月14日上午8時13分許 桃園市○○區○○路000號/萊爾富超商霄裡店  2萬元 4 107年7月14日上午8時17分許 桃園市○○區○○路000號/萊爾富超商桃昂店  2萬元 5 107年7月14日上午8時18分許 桃園市○○區○○路000號/萊爾富超商桃昂店  2萬元 6 107年7月14日上午8時25分許 桃園市○○區○○路00號/統一超商興圓店 本案富邦帳戶 2萬元（未含手續費5元） 7 107年7月14日上午8時26分許 桃園市○○區○○路00號/統一超商興圓店  2萬元（未含手續費5元） 8 107年7月14日上午8時43分許 桃園市○鎮區○○路00號/統一超商德興店  2萬元（未含手續費5元） 9 107年7月14日上午8時44分許 桃園市○鎮區○○路00號/統一超商德興店  2萬元（未含手續費5元） 10 107年7月14日上午8時45分許 桃園市○鎮區○○路00號/統一超商德興店  2萬元（未含手續費5元） 

附表二
編號 文    書    名    稱 偽造之公印文及印文 出處 1 107年7月13日臺北地檢署公證科收據 「臺灣臺北地方法院印」公印文1枚及「檢察官黃敏昌」印文1枚 偵字18143卷第45頁 

附錄本案論罪科刑法條：
中華民國刑法第339條之4
犯第339條詐欺罪而有下列情形之一者，處1年以上7年以下有期
徒刑，得併科1百萬元以下罰金：
一、冒用政府機關或公務員名義犯之。
二、三人以上共同犯之。
三、以廣播電視、電子通訊、網際網路或其他媒體等傳播工具，
    對公眾散布而犯之。
前項之未遂犯罰之。

中華民國刑法第216條
（行使偽造變造或登載不實之文書罪）
行使第210條至第215條之文書者，依偽造、變造文書或登載不實
事項或使登載不實事項之規定處斷。
中華民國刑法第211條
（偽造變造公文書罪）
偽造、變造公文書，足以生損害於公眾或他人者，處1年以上7年
以下有期徒刑。

洗錢防制法第14條
有第二條各款所列洗錢行為者，處7年以下有期徒刑，併科新臺
幣5百萬元以下罰金。
前項之未遂犯罰之。
前二項情形，不得科以超過其特定犯罪所定最重本刑之刑。